臺灣新北地方法院民事判決
110年度重訴字第118號
原      告  張譯  
訴訟代理人  蔣美龍律師
被      告  李娜  
訴訟代理人  劉文瑞律師
被      告  冠京國際地產有限公司
法定代理人  蔣京叡
受  告知人  胡學榮
上列當事人間請求返還買賣價金事件，本院於民國111 年2 月23
日言詞辯論終結，判決如下：
     主  文
被告李娜應給付原告新臺幣參拾貳萬壹仟零陸拾柒元，及自民國
一一一年二月二十四日起至清償日止，按週年利率百分之五計算
之利息。
原告其餘之訴駁回。
訴訟費用由被告李娜負擔十分之一，餘由原告負擔。
本判決第一項得假執行。但被告李娜如以新臺幣參拾貳萬壹仟零
陸拾柒元為原告預供擔保，得免為假執行。
原告其餘假執行之聲請駁回。
    事實及理由
壹、程序方面
    按訴狀送達後，原告不得將原訴變更或追加他訴，但被告同
    意者、請求之基礎事實同一者，抑或擴張或減縮應受判決事
    項之聲明者，不在此限，此觀民事訴訟法第255 條第1 項第
    1 款至第3 款自明。本件原告原僅對被告李娜起訴，先位聲
    明：被告李娜應給付原告新臺幣（下同）730 萬元，及自起
    訴狀繕本送達翌日起至清償日止，按年利率5% 計算之利息
    ，備位聲明：被告李娜應給付原告200萬元，及自起訴狀繕
    本翌日起起至清償日止，按年利率5%計算之利息，嗣具狀追
    加被告冠京國際地產有限公司（下稱冠京公司），另於民國
    111年2月23日變更聲明（詳後述），核屬基礎事實同一、擴
    張及減縮應受判決事項聲明之情形，被告李娜亦於程序上表
    示沒有意見（見本院卷第130 頁），揆諸首開規定，自應准
    許。
貳、實體方面
一、原告起訴主張：
　㈠原告經由被告台灣房屋中和景安特許加盟店（即冠京公司）
    仲介，於109 年9 月27日簽訂不動產買賣契約書（下稱系爭
    買賣契約），購買被告李娜所有坐落新北市○○區○○路0 段00
    0 巷00號2 樓房地（建號：3563，地號：南勢段1074地號，
    移轉應有部分5 分之1 ，下稱系爭房地，僅指房屋時，則稱
    系爭房屋），買賣價款730 萬元，原告已經付清買賣價金、
    取得所有權及交屋完竣；惟至110 年1 月經專業技師檢測後
    始發現系爭房地有傾斜之情事，顯具有重大物之瑕疵，原告
    隨即將此情形通知被告李娜，並於110 年1 月22日依民法第
    359 條規定寄發存證信函解除買賣契約及請求被告李娜返還
    全部買賣價金，被告李娜拒絕返還，故再以本起訴狀繕本送
    達作為解除契約之意思表示；若認依民法第359 條解除系爭
    買賣契約顯失公平，則依台灣省土木技師公會鑑定報告（下
    稱系爭鑑定報告）所示之修繕費用3,210,668元，作為請求
    減少價金數額之依據。
　㈡冠京公司疏於善盡調查義務，未能查出系爭房地存有傾斜之
    瑕疵，致原告購得存在瑕疵之房地，顯已違反對於原告之義
    務，產生有利於被告之行為，依民法第571 條規定，冠京公
    司應不得請求報酬，故冠京公司前收受原告給付之居間報酬
    146,000 元，顯無法律上之原因，屬民法第179 條所定之不
    當得利，原告依不當得利之法律關係請求冠京公司返還已收
    取之仲介報酬，自屬有據。
　㈢綜上，原告依系爭買賣契約第5條第2項、第354條、第259條
    第1款、第567條第2項、第571條、第179條，提起本件訴訟
    ，先位聲明：⒈被告李娜應給付原告730 萬元，及自起訴狀
    繕本送達翌日起至清償日止，按年利率5% 計算之利息。⒉被
    告冠京公司應給付原告146,000元，及自追加起訴狀繕本送
    達之翌日起至清償日止，按年利率5% 計算之利息。⒊聲明第
    一項如獲勝訴之判決，原告願供擔保予以假執行。備位聲明
    ：⒈被告李娜應給付原告3,210,668元，及自111 年2 月24日
    起至清償日止，按年利率5%計算之利息。⒉被告冠京公司應
    給付原告146,000元，及自追加起訴狀繕本送達翌日起至清
    償日止，按年利率百分之5 計算之利息。⒊聲明第一項如獲
    勝訴之判決，原告願供擔保予以假執行等語。
二、被告答辯主張：
　㈠被告李娜答辯以：　
　⒈依系爭鑑定報告所載，系爭房地各點傾斜率分別為T1傾斜率1
     /305、T2傾斜率1 /60、T3傾斜率1 /87、T4傾斜率1 /626
    、T5傾斜率1 /91，均遠低於「新北市建築物工程施工損壞
    鄰房鐵定手冊」所建議應予重建房屋之傾斜率即1 /40，故
    尚不足以認定有實質上危險或不堪居住。原告已居住於系爭
    房地，足證縱存有傾斜之情事，亦不影響居住功能、使用目
    的及建築結構之安全，系爭房地雖有些微傾斜之瑕疵，但房
    屋價值及通常效用或契約預定效用並無滅失或減少之重要情
    事，依民法第354 條第1 項但書規定不得視為瑕疵。是以，
    系爭房屋既無瑕疵，原告請求解除系爭買賣契約返還價金或
    減少價金均無理由。
  ⒉系爭買賣契約特別約定事項第8 條約定，乃兩造就系爭房地
    於交屋「前」發現物之瑕疵，約定以減價為原則處理，基於
    舉重明輕，系爭房地於交屋「後」發現物之瑕疵，仍應以減
    少價金方式處理，故原告請求解除契約，為無理由。此外，
    原告已居住於系爭房地，足證縱有傾斜之情事，亦不影響房
    屋居住功能、使用目的及建築結構之安全。再者，系爭鑑定
    報告估算之修繕費用，乃係對「整棟」之傾斜瑕疵為估算，
    系爭房地與隔壁新北市○○區○○路○段000 巷00號建物，結構
    上為共用一座樓梯進出之舊式公寓，2 棟建築物每棟分別有
    5 層樓每層2 戶，合計共10戶，每戶僅需負擔321,067 元修
    繕費，可徵瑕疵微小，原告執之請求解除契約顯失公平，應
    無理由。
  ⒊系爭買賣契約特別約定事項第8 條約定，乃兩造就系爭房地
    於交屋「前」發現物之瑕疵，約定以減價為原則處理，基於
    舉重明輕，系爭房地於交屋「後」發現物之瑕疵，自仍應以
    減少價金方式處理，而減少價金之計算為「其減少數額無法
    達成共識時，雙方约定以買方、賣方、仲介公司分别對修繕
    所需費用估價，將費用總除以三為減價標準」，系爭房地經
    鑑定後，如前所述應分攤之修繕費用為321,067 元，原告請
    求減少價金3,210,668元，自無理由。
　⒋綜上，原告之請求顯無理由，應予駁回，聲明：原告之訴驳
    回。如受不利益之判決，被告願供擔保請准免為假執行等語
    。　
  ㈡被告冠京公司答辯以：
　　冠京公司並沒有任何隱匿之行為，且原告與被告李娜的系爭
    買賣契約目前仍未解除，被告冠京公司受有服務費，自無不
    當得利之情形。至於原告系爭房地有重大傾斜，但其傾斜程
    度非肉眼可觀測，也並非内政部規定仲介人員的應記載事項
    ，也沒有規定需先做這方面的鑑定，所以系爭房地是否有重
    大傾斜，並非仲介人員能力可及。聲明：請求駁回原告先位
    及備位之訴及其假執行。如受不利之判決，願提供擔保請准
    宣告免為假執行等語。
三、本院得心證之理由：　　
  ㈠原告與被告冠京公司簽立不動產買賣意願書、權益確認書、
    要約書等，由被告冠京公司擔任仲介，原告與被告李娜與10
    9 年9 月27日簽訂系爭買賣契約，購買系爭房地，買賣價款
    730 萬元，原告已經付清買賣價金、取得所有權及交屋完竣
    ，並給付146,000元仲介費與被告冠京公司等情，被告均不
    爭執，並有系爭買賣契約書影本、不動產買賣意願書、權益
    確認書、要約書、發票在卷可稽（見本院卷第17頁至第26頁
    、第63頁、第153頁至第155頁），應堪認定。
　㈡關於系爭房屋是否有傾斜之情形，及系爭房屋如有傾斜，是
    否屬民法第354條規定之瑕疵：
  ⒈按民法第354條規定：「物之出賣人對於買受人，應擔保其
    物依第373條之規定危險移轉於買受人時無滅失或減少其價
    值之瑕疵，亦無滅失或減少其通常效用或契約預定效用之瑕
    疵。但減少之程度，無關重要者，不得視為瑕疵。出賣人並
    應擔保其物於危險移轉時，具有其所保證之品質。」。是所
    謂物之瑕疵，所謂物之瑕疵，指存在於物之缺點而言。凡依
    通常交易觀念，或依當事人之意思，認為物應具之價值、效
    用或品質，而不具備者，即為物有瑕疵，且不以物質上應具
    備者為限。其以公寓大廈之部分為買賣標的者，其缺點不問
    存在於專有部分或共用部分，倘其應具備之價值、效用或品
    質因而不具備者均難謂無瑕疵，此有最高法院73年度台上字
    第1173號、90年度台上字第1460號裁判意旨可參。又按所謂
    物之瑕疵係指存在於物之缺點而言。
　⒉原告主張系爭房屋有傾斜之重大瑕疵等情，經本院囑託社團
    法人臺灣省土木技師公會鑑定「系爭房屋有無傾斜之情形？
    如有，是否已超過正常標準？是否得以修復？修復費用為多
    少？系爭房屋可能造成傾斜的原因為何？其狀態是否在109
    年11月15日（點交日）前已存在？」等項，該公會於110年1
    2月27日出具鑑定報告書，記載：經以經緯儀（TOPCON）實
    施鑑定標的物房屋牆柱角傾斜測量之成果報告詳如該鑑定報
    告之附件四，標的物最大傾斜率1/60；鑑定結論略為：「㈠
    系爭房屋有無傾斜之情形？如有，是否已超過正常標準？是
    否得以修復？修復費用為多少？⒈系爭房屋有傾斜，其最大
    斜率為T2測線1/60。⒉有關建築物傾斜標準，依據新北市建
    築物工程施工損壞鄰房鑑定手冊之規定，......建物最大斜
    率超過1/200，但未達1/40者，應評估工地施工對建物結構
    安全所造成之影響，並依評估結果列建物損害部分之修復補
    強費用，其中補強應考慮因傾斜增量所引致建物基礎或結構
    之強度損失。......依據上述規定系爭建物傾斜率已超過正
    常標準。⒊系爭房屋傾斜不易修復，一般以灌漿抬昇及扶正
    工法來恢復建物傾斜率......本案系爭房屋灌漿抬昇及扶正
    工程費用估算原則及單價，悉依新北市政府工務局109年2月
    14日修訂新北市建築物工程施工損壞鄰房鑑定手冊估算....
    總計0000000元」「㈡系爭房屋可能造成傾斜的原因為何？其
    狀態是否在109年11月15日前已存在？⒈...研判系爭房屋可
    能造成傾斜的原因為靠近山邊之地質軟弱緣故。⒉...應屬長
    期漸進式發生系爭房屋傾斜現象，故其傾斜應再109年11月1
    5日以前存在。」。是系爭房屋確有傾斜之情形，且於點交
    日前已存在，其傾斜率最大為1/60，已超過正常標準，對於
    該房屋居住使用之效用已有一定影響，且足使交易價值減損
    ，應屬物之瑕疵，原告主張系爭房屋有物之瑕疵存在等情，
    即屬可採。
　⒊被告李娜雖抗辯：前開鑑定報告書是指系爭建物最大傾斜率
    為1/60，但並非測量系爭房屋內部，且不可歸責於被告李娜
    等語。然系爭房屋所在於該棟建築物之2樓，以公寓大廈之
    部分為買賣標的者，其缺點不問存在於專有部分或共用部分
    ，倘其應具備之價值、效用或品質因而不具備者均難謂無瑕
    疵，是鑑定機關於系爭房屋所在之建築物外之測點所為之傾
    斜測量成果，自與系爭房屋是否具有傾斜瑕疵關係重大，被
    告李娜辯稱上開鑑定報告書關於並未測量房屋內部等語，欲
    以此認與系爭房屋是否有傾斜瑕疵無關，洵屬無據，且被告
    李娜將系爭房屋出售與原告，則於其交付系爭房屋與原告當
    時，系爭房屋如有傾斜之情形，被告李娜不能解免其所應負
    之出賣人之瑕疵擔保責任，是被告李娜上開所辯亦屬無據。
　㈢原告先位主張解除與被告李娜間系爭買賣契約並請求返還全
    部價金部分：
  ⒈按民法第359條規定：「買賣因物有瑕疵，而出賣人依前五條
    之規定，應負擔保之責者，買受人得解除其契約或請求減少
    其價金。但依情形，解除契約顯失公平者，買受人僅得請求
    減少價金。」而上開規定但書所稱依情形解除契約，顯失公
    平，係謂瑕疵對於買受人所生之損害，與解除對於出賣人所
    生之損害，有失平衡而言，此有最高法院93年度台上字第18
    25號、88年度台上字第711號、73年度台上字第4360號裁判
    意旨可參。又系爭買賣契約第5條第2項：「賣方保證本買賣
    標得交屋前無物之瑕疵存在，如有前開情事，除契約另有約
    定外，賣方應負瑕疵擔保責任，本項瑕疵非屬重大瑕疵者，
    買方不得解除契約，僅得請求解少價金。」，是依原告與被
    告李娜間契約約定，僅有重大物之瑕疵時，原告始得解除契
    約。
  ⒉依原告居住於系爭房屋1個月始發現有傾斜，方請土木技師公
    會進行傾斜度鑑定等情，有存證信函在卷可查（見本院卷第
    39頁），可見系爭房屋傾斜問題非是可立即查見，再者，其
    最大傾斜度亦為未超過1/40，而不屬於新北市建築物工程施
    工損壞鄰房鑑定手冊中應依建物拆除建造價估算費用之情形
    ，因此，本院審酌系爭房屋傾斜瑕疵對於買受人即原告所生
    之損害尚非重大，難認屬與重大物之瑕疵，且解除系爭買賣
    契約對於出賣人即被告可能產生稅金、仲介費等損失，其所
    生之損害則非輕，有失平衡。是以，系爭買賣契約之買賣標
    的即系爭房屋雖有傾斜瑕疵，且被告應負瑕疵擔保之責，但
    依上開情形，原告解除契約顯失公平，依系爭買賣契約第5
    條第2項、民法第359條規定，原告應僅得請求減少價金，方
    為適當。故原告先位之訴主張解除系爭買賣契約，並依民法
    第259條第1、2款規定請求被告李娜返還全部價金730萬元及
    利息，即無從准許，應予駁回。
  ㈣原告備位主張減少價金，並依民法第179條請求被告李娜返還
    3,210,668元及利息部分：
  ⒈本件原告就系爭房屋之傾斜瑕疵，依系爭契約第5條第2項、
    民法第359條規定，僅得請求減少價金，已如前述。而按買
    受人因物有瑕疵而請求減少價金，應就買賣時瑕疵物與無瑕
    疵物之應有價值比較後，再按二者之差額占無瑕疵物應有價
    值之比例，計算其應減少之數額，不得依瑕疵部分占買賣標
    的物之比例計算，此有最高法院99年度台上字第1972號裁判
    意旨可參。
  ⒉本件原告請求被告李娜返還3,210,668元，原告稱此包含修繕
    費用及交易價值之減損，然該金額係前開鑑定報告估計修繕
    傾斜之費用，此並非當然等於系爭房屋減損之價額，原告迄
    未就此提出任何證明，又系爭房屋所在公寓共5層，每層2戶
    ，共計10戶，而鑑定報告既是以整棟建物估算灌漿抬昇及扶
    正工程費用，是系爭房屋應負擔之修繕費用應為321,067元
    （3,210,668/10=321,067，小數點以下四捨五入），是原告
    若欲轉售系爭房屋，應修繕系爭房屋瑕疵所應支出之金額，
    應可認交易價值之減損，則原告請求減少價金，並依不當得
    利之法則請求被告返還該減少之價金，於321,067元之範圍
    內即無不合，應予准許；逾此範圍之請求，即難認有理由。
  ⒊又買受人因買賣標的有瑕疵，經買受人向出賣人以意思表示
    為減少價金請求權之行使，就該減少部分，出賣人受領之法
    律上原因即已失其存在，自應依民法第179條、第182條第2
    項之規定將該減少部分附加利息一併償還。本件被告就系爭
    房屋之傾斜應負物之瑕疵擔保責任，業如前述，則原告備位
    以起訴狀繕本送達作為減少價金意思表示之送達，並依不當
    得利之法律關係請求被告返還321,067元，及111年2月24日
    至清償日止按年息5%計算之利息，核屬有據，應予准許。
  ㈤原告主張被告冠京公司應依民法第567條第2項、第571條第1
    項、第179條規定，返還146,000元及法定遲延利息部分：
　  按「居間人，以契約因其報告或媒介而成立者為限，得請求
    報酬」、「居間人違反其對於委託人之義務，而為利於委託
    人之相對人之行為，或違反誠實及信用方法，由相對人收受
    利益者，不得向委託人請求報酬及償還費用」，民法第568
    條第1項、第571條定有明文。依原告與被告冠京公司間之不
    動產買賣意願書、權益確認書、要約書，並未約定被告冠京
    公司對系爭房地有瑕疵查證義務，亦未具體約定被告負有查
    證系爭房屋是否傾斜之義務，自難認被告冠京公司就系爭房
    地是傾斜，負有查證判斷之義務，已如前述；況且原告係居
    住於系爭房屋1個月後發現有傾斜之情形，並非可肉眼目測
    判斷，且被告冠京公司所僱用之不動產經紀人亦無從依目測
    即可發現系爭房屋傾斜之情形，難認未盡善良管理人注意義
    務。況且，原告自始並未舉證說明被告冠京公司究竟係為何
    種有利於被告李娜之行為，或違反誠實及信用方法，而被告
    李娜收受利益之情形，故原告請求被告冠京公司返還仲介報
    酬，要無理由。
四、綜上所述，原告先位主張解除系爭買賣契約，請求被告李娜
    應給付原告730萬元，及自起訴狀繕本送達之翌日起至清償
    之日止，按年息5%計算之利息，為無理由，應予駁回，其此
    部分假執行，失所附麗，應併駁回。原告備位之訴主張減少
    價金聲明請求被告李娜應給付原告321,067元，及自起訴狀
    繕本送達之翌日即110年4月2日起至清償日止按年息5%計算
    之利息，為有理由，應予准許，逾此部分之請求，則屬無據
    ，應予駁回。
五、兩造陳明願供擔保聲請宣告假執行或免為假執行，經核原告
    勝訴部分，因所命給付之金額未逾50萬元，依民事訴訟法第
    389 條第1 項第5 款規定，應依職權宣告假執行；被告李娜
    就原告勝訴部分，聲請宣告免為假執行，合於法律規定，爰
    併酌定相當之擔保金額宣告之。至原告其餘假執行之聲請，
    因訴之駁回而失所依據，應予駁回。
六、訴訟費用負擔之依據：民事訴訟法第79條
中　　華　　民　　國　　111 　年　　3 　　月　　25　　日
                  民事第六庭    法　官　宋家瑋
以上正本係照原本作成
如對本判決上訴，須於判決送達後20日內向本院提出上訴狀。如
委任律師提起上訴者，應一併繳納上訴審裁判費。
中　　華　　民　　國　　111 　年　　3 　　月　　29　　日
                            書記官　洪愷翎